Inventaris van het archief van de Cultuuronderneming Sitiardja, 1877-1907 (1908)
Nationaal Archief, Den Haag
Cultuurmaatschappij Sitiardja
Cultuurmij. Sitiardja
1877-1908
merendeel 1877-1907
I26160
0.40 meter; 15 inventarisnummers.
Nationaal Archief, Den Haag
Cultuuronderneming Sitiardja 1877-1907 (1908)
Het archief van de cultuuronderneming Sitiardja (1877-1907; 1908) bevat hoofdzakelijk stukken die de exploitatie van de onderneming betreffen. Onder de stukken bevindt zich ondermeer de tekst van het maatschapscontract tussen de eerste partners, afrekeningen van de opbrengsten, stukken betreffende de omzetting van de onderneming in een naamloze vennootschap en verzoeken om vermindering of kwijtschelding van de verschuldigde erfpachtcanon. Verder bevat dit archief correspondentie, notulen en financiële stukken.
Archiefvorming
Geschiedenis van de archiefvormer
I n l e i d i n g
Op 21 april 1877 sloten een aantal personen zich aaneen in een maatschap onder de naam "Cultuuronderneming Sitiardja", met als doel de grotendeels woeste gronden die zij elk afzonderlijk in eigendom of in erfpacht bezaten in de afdeling Tjitjalengka, residentie Preanger Regentschappen in Nederlandsch-Indië, voortaan gezamenlijk te exploiteren.
De gronden werden hoofdzakelijk beplant met koffie, maar ook kina en peper werden verbouwd, hoewel het laatste product van geringe betekenis was.
De exploitatie was aanvankelijk winstgevend, maar tegen het einde van de eeuw vormde de voortdurend verder oprukkende koffiebladziekte een steeds groter probleem; de opbrengsten liepen drastisch terug en de lasten bleven stijgen. De herhaalde verzoeken aan de Nederlandsch-Indische regering om kwijtschelding of vermindering van de erfpachtcanon werden afgewezen of bleven onbeantwoord.
In 1900 werd besloten, gezien de teruglopende koffieopbrengsten, over te gaan op de aanplant van Assam-thee. Hiertoe probeerde men, nadat de onderneming was omgezet in een naamloze vennootschap, nieuw werkkapitaal aan te trekken middels een obligatielening. Toen dat mislukte werd slechts een deel van de gronden als experiment met thee beplant. In 1902 bleek echter het grootste deel van de theeplanten het uitzonderlijk droge weer niet te hebben overleefd.
Toen in 1904 een hernieuwde poging om kapitaal te verwerven eveneens faalde, was de financiële situatie van de onderneming inmiddels dermate rampzalig geworden, dat de exploitatie met onmiddellijke ingang moest worden gestaakt.
Uiteindelijk werd in 1907 besloten de onderneming te liquideren en de bezittingen over te dragen aan een nieuw opgerichte maatschappij, die zich volledig op de verbouw van thee ging toeleggen.
Geschiedenis van het archiefbeheer
Het archief bestaat uit de stukken ontvangen en opgemaakt door Ch.O. van der Plas (1845-1930), aanvankelijk als administrateur, later als directeur van de onderneming. Hoewel uit het archief valt af te leiden, dat de onderneming mogelijk al in 1873 werkzaam was, dateert het oudste stuk uit 1877. Aangezien Van der Plas van de meeste van zijn uitgaande brieven minuten of concepten heeft bewaard, is het wel en wee van de onderneming gedurende haar bestaansperiode vrijwel compleet te reconstrueren.
Het archief is waarschijnlijk later in handen gekomen van J.H. Stuffken (1840-1919), zwager van Ch.O. van der Plas en tevens administrateur en mede-eigenaar van de onderneming.
Diens achterkleinzoon, M.C.C. de Jong te Meer (België), schonk de stukken in 1992 aan het Algemeen Rijksarchief.
De verwerving van het archief
Schenking (van een niet overheidsarchief)
2.20
Aanwijzingen voor de gebruiker
Openbaarheidsbeperkingen
Volledig openbaar.
Materiële beperkingen
Aanvraaginstructie
Openbare archiefstukken kunnen online worden aangevraagd en gereserveerd. U kunt dit ook via de terminals in de studiezaal van het Nationaal Archief doen. Om te kunnen reserveren dient u de volgende stappen te volgen:
U maakt een profiel aan op www.gahetna.nl, en logt vervolgens in
Via de archiefinventaris (alleen de beschrijvingen met rode nummers) selecteert u het gewenste archiefstuk door op de knop 'Reserveren' te klikken
In het volgende scherm geeft u aan op welke dag u het archiefstuk wilt inzien
Indien u zich bevindt in de studiezaal en een tafelnummer heeft ontvangen kunt u dit nummer vermelden. Als u geen tafelnummer heeft kunt u tafelnummer 777 laten staan
Vervolgens bevestigt u uw reservering door deze te versturen.
Verwant materiaal
Beschikbaarheid van kopieën
Beschrijving van de series en archiefbestanddelen
- Tekst van het maatschapscontract tussen W.G. Wiederhold, J. Sas, Ch.O. van der Plas en A.C. Suijck tot exploitatie van woeste gronden in de afdeling Tjitjalengka, met ondershandse overeenkomsten van wijziging, akte van toetreding van J.H. Stuffken tot de maatschap en rekening-courant met W.G. Wiederhold betreffende verrekening van zijn schulden aan de onderneming en bijlagen., 1877, 1882, 1884, 1891 en 1900; 1; 1 omslag.
- Afrekeningen van de verdeling tussen de leden van de maatschap van de opbrengst van de onderneming over de jaren 1876-1900, met bijlagen., 1877-1901; 2; 1 pak.
- Verkooprekeningen van koffie over de oogstjaren 1876-1900, met bijlagen., 1877-1900; 3; 1 pak.
- Tekst van een overeenkomst tussen te maatschap en de firma Reynst en Vinju te Batavia inzake het in consignatie tot verkoop geven van alle koffie van de onderneming, met ingekomen brief van genoemde firma houdende voorstel tot wijziging van dit contract., 1883, 1894; 4; 2 stukken.
- Stukken betreffende de verkoop van kinabast, zwarte peper en coca, met briefwisseling met de administrateur inzake de algehele exploitatie van de onderneming en bijlagen., 1885-1888, 1890-1892, 1894, 1896-1901; 5; 1 pak.
- Stukken betreffende de omzetting van de onderneming in een naamloze vennootschap en in verband daarmee de regeling van de schulden van W.G. Wiederhold en de erven A.C. Suijck, waarvoor zij hun aandeel in de onderneming in hypotheek hadden gegeven., 1887-1888, 1896-1900; 6; 1 omslag.
- Stukken betreffende de door de onderneming aan de Nederlandsch-Indische regering gerichte verzoeken tot vermindering c.q. kwijtschelding van de verschuldigde erfpachtcanon., 1896, 1899-1905, 1907; 7; 1 omslag.
- "Verkooprekeningen en afrekeningen na Ult. Dec. 1900 ontvangen" van koffie en kinabast., 1900-1901; 8; 1 omslag.
- Briefwisseling met de firma Reynst en Vinju te Batavia., 1900-1901; 9; 1 omslag.
- "Reconstructie", Stukken betreffende de mislukte pogingen van de onderneming om nieuw werkkapitaal aan te trekken om de koffieteelt te vervangen door theecultures en inzake de liquidatie van de vennootschap en de verkoop van haar bezittingen aan de nieuw opgerichte "Assam Thee Onderneming Siti Ardjä., 1900, 1903-1908; 10; 1 pak.
- Staten houdende maandelijkse kasverantwoordingen, met totaalberekeningen van baten en lasten., 1901 en z.d.; 11; 1 omslag.
- Notulen van de algemene vergaderingen van aandeelhouders, met jaarverslagen van de directeur, balansen, winst- en verliesrekeningen en concept-rekening-courant met de Nederlandsch-Indische Escompto Maatschappij over de jaren 1901-1906 en verdere bijlagen., 1901-19071 band.; 12
- Notulen van de vergaderingen van de commissarissen met de directeur., 1901-1903; 13; 1 deel.
- Ingekomen brief van aandeelhouder J. Sas, met briefwisseling met zijn weduwe en haar gemachtigde inzake haar aandelenbezit in de vennootschap., 1902-1903, 1905-1906; 14; 1 omslag.
- Briefwisseling met de beheerder van de onderneming, L. Mossou, en met de aandeelhouder en voormalige administrateur, J.H. Stuffken., 1906-1907; 15; 1 omslag.